臺灣高等法院民事判決　九十一年度重上字第三○號
　　上　訴　人　　甲○○
　　被　上訴人　　乙○○
右當事人間拆屋還地等事件，上訴人對於中華民國九十年十一月十五日臺灣士林地方
法院八十九年度重訴字第八二號第一審判決提起上訴，本院判決如左：
    主      文
原判決關於命上訴人拆屋還地、給付不當得利，並定拆屋還地履行期間及各該部分假
執行之宣告暨訴訟費用之裁判均廢棄。
右廢棄部分，被上訴人在第一審之訴及假執行之聲請均駁回。
第一、二審訴訟費用，由被上訴人負擔。
    事      實
甲、上訴人方面：
一、聲明：如主文第一、二項所示。
二、陳述：除與原判決記載相同，茲予引用外，補稱：
  (一)門牌號碼臺北市○○○路九六巷一號房屋（下稱原系爭房屋）係上訴人之父許金
    春於其所有坐落臺北市○○區○○段一小段四○號土地（下稱系爭土地）上所建
    未經保存登記之房屋，原由上訴人全家共同居住，嗣許金春於民國六十三年六月
    十日死亡，原系爭房屋成為許金春遺產，被上訴人於同年九月六日登記取得系爭
    土地之所有權，而上訴人與兄弟則於六十六年二月十一日訂立分家協議書，第一
    項約定關於三房分配之財產為：許江福（即上訴人之弟，被上訴人之前配偶）抽
    得原系爭房屋本家之房地，土地經過予三媳婦即被上訴人名義，至房屋未辦保存
    登記，但產權須登記為許江福名義，第三項約定許江福分得原系爭房屋所有權，
    並約定二房（即上訴人）於未搬出前，須按月補貼三房新臺幣（下同）一千五百
    元作為租金等語，所謂本家房地之土地即系爭土地，於訂立分家協議書前，已登
    記為被上訴人名義，分家協議書訂立後，系爭土地分配予許江福，惟因斯時被上
    訴人與許江福尚未離婚，故雖於分家協議書載明系爭土地登記被上訴人名義，然
    不影響許江福分得系爭土地所有權，系爭土地登記於被上訴人名下乃借名登記，
    被上訴人負有將土地所有權移轉登記予許江福之義務，其非系爭土地所有權人。
    許江福於七十四年十一月一日與被上訴人離婚，七十五年三月八日死亡，被上訴
    人非其繼承人，應由其子女繼承原系爭房屋所有權，被上訴人仍有返還系爭土地
    之義務，而原系爭房地分配予許江福，上訴人於未遷出前，就原系爭房屋有租賃
    權，且自訂立分家協議書迄今，均居住於原系爭房屋，並非無權占有。又上訴人
    僅以承租人身分居住，就原系爭房屋非有處分權人，被上訴人請求上訴人拆屋還
    地，於法不合。
  (二)系爭土地上建物共有臺北市○○○路九六巷一號、三號二個門牌，同小段六三號
    土地為臺北市政府徵收公共設施用地殘餘之畸零地，其上亦有徵收殘餘建物門牌
    號碼為同巷七號，經上訴人購得，現與前開一號、三號建物打通使用，至同小段
    六二號上建物門牌號碼同巷十三號，為八十五年一月二十五日發生火災之起火點
    ，該次火災僅延燒至上開七號房屋，三號房屋僅受燻黑，一號房屋則完全未受波
    及，被上訴人提出火災房屋照片，係十三號及七號房屋照片，上訴人更正在原審
    所為一號房屋二樓木造部分失火之事實陳述。上訴人因承租之原系爭房屋老舊，
    屋頂及天花板破損漏水，為利於居住使用，乃自行斥資修繕屋頂、補強支撐及加
    裝天花板，僅將部分已腐蝕之屋樑換成輕鋼架，保留其餘未腐蝕者，屋瓦全換成
    鐵皮，仍保有老舊牆壁、樑柱，屬修繕行為，並非重建，所使用之輕鋼架、鐵皮
    等材料，因附合而成為原系爭房屋之重要成分，由原系爭房屋所有人取得所有權
    ，然不影響上訴人之租賃權。
三、證據：除援用原審所提證據外，補提臺北市建成地政事務所土地複丈成果圖、戶
    籍登記簿謄本為證，並聲請訊問證人葉延龍及勘驗現場。
乙、被上訴人方面：
一、聲明：上訴駁回。
二、陳述：除與原判決記載相同，茲予引用外，補稱：
  (一)被上訴人所有系爭土地上原有門牌號碼臺北市○○○路九六巷一號許家老宅，於
    八十五年一月二十五日火災焚燬後，上訴人擅自於該址新建房屋（下稱系爭房屋
    ），無權占有系爭土地，被上訴人依民法第七百六十七條規定，請求上訴人拆除
    系爭土地上如原判決附圖所示Ａ、Ｅ部分房屋及返還系爭土地，並依民法第一百
    七十九條規定，參酌土地法第九十七條第一項，請求上訴人給付自八十六年一月
    一日起至八十八年十二月三十一日止，以系爭土地各年期申報總價額年息百分之
    十計算相當於租金之不當得利一百二十四萬九千四百四十元，及自起訴狀繕本送
    達翌日起算之法定利息，暨自八十九年一月一日起至拆屋還地之日止，按月給付
    依上開方式計算之不當得利三萬四千七百零六元。
  (二)被上訴人合法登記為系爭土地之所有權人，依民法第七百五十八條及土地法第四
    十三條規定，自得本於所有權行使權利，並對抗任何第三人。上訴人雖謂借名登
    記，惟未言明法律關係，其權利義務歸屬有疑。且不論有無借名登記情事，被上
    訴人仍為系爭土地合法登記之所有權人，對上訴人等第三人，仍得本於所有權主
    張權利。
  (三)原系爭房屋所在地區，門牌易動頻繁，編制混亂，經比對臺北市政府消防局火災
    原因調查報告書所附現場附近位置圖、照片、上訴人提出之「民權西路九六巷一
    號後棟房間」照片（見原審卷第八六頁右上方），及臺灣士林地方法院（下稱士
    林地院）八十五年度易字第九二八號刑事判決載稱：．．．延燒同巷一號許邱碧
    保（即上訴人之妻）所有未有人所在之建築物、同巷三號、七號（該二號建築物
    打通相連）許邱碧保所有出租予蔡美英使用之住宅等語核對，足證許家老宅即前
    開調查報告書所示一、三、七號房屋，與系爭房屋所在相符，是許家老宅是否失
    火滅失，不得僅以當時門牌號碼一號之房屋為斷，須將一、三、七號房屋一併觀
    之。依該調查報告書及卷附照片，一號房屋雖未因火災而受重大損害，然由三號
    及七號打通相連之房屋二樓部分，頂蓋、四面牆壁及底板（即一樓之天花板）全
    燬，不具備建築法第四條規定、最高法院六十三年度第六次民庭總會決議及七十
    年度臺上字第二二二一號判例意旨所謂建築物之要件，足認二樓建物部分已毀損
    不存在，一樓建物部分，頂蓋亦因火災毀損，僅餘四面牆壁，不足避風雨且達經
    濟上使用目的，均非單純修繕即可回復。況且，許家老宅於八十五年三月十六日
    復因火災受創嚴重，不堪使用。上訴人於原系爭房屋毀損後，在原址新建系爭房
    屋，打通面臨臺灣銀行之一樓牆壁，作為出入門戶，於屋外另加設通往二樓之角
    鋼製樓梯，一樓主結構體以Ｈ型鋼作為樑柱，並於其上架設隔熱鋼板作為一樓天
    花板（同時為二樓底板），僅有面臨九六巷之單面外壁為原許家老宅火災後留存
    之舊牆，二樓全以Ｈ型鋼為支架，鐵皮為底板，彩色浪板為頂蓋，鋼板外砌水泥
    為四牆之新建建物，不復見原許家老宅遺跡，另新設廁所、洗手臺，足證系爭房
    屋係上訴人於原系爭房屋滅失，不具備房屋要件後所新建；退步言，縱認原系爭
    房屋未因火災毀損，然改建後之系爭房屋，與原許家老宅顯非同一，且無使用系
    爭土地之合法權源，被上訴人得請求上訴人拆屋還地。
  (四)上訴人與許江福等兄弟為分家而訂立上開分家協議書，其第三項縱載有租金字樣
    ，仍無礙該項約定為分家條件之性質，不足證明上訴人對系爭土地有租賃權。退
    步言，縱認上訴人得於搬出許家老宅前使用該屋，惟其已於簽立分家協議書二、
    三個月後搬離，其使用權限於搬離時終止。被上訴人與許江福七十四年十一月一
　　日離婚後，許江福自行居住於許家老宅，並曾租予第三人，嗣許江福於七十五年
　　三月八日死亡後，許家老宅空置無人居住。又過一、二年，上訴人未經許江福之
　　繼承人即被上訴人與許江福所生子女許華仙、許華齡、許修彬同意，擅自搬入許
　　家老宅占用，火災後更未經被上訴人同意，新建系爭房屋，無權占用系爭土地迄
　　今。再退步言，被上訴人依分家協議書容忍上訴人使用系爭土地之義務，亦應隨
　　同原系爭房屋失火毀損而消滅，上訴人辯稱就系爭房屋有不定期租賃權，顯不可
　　採。又被上訴人訴請拆屋部分如經駁回，於本件不另請求返還土地。
三、證據：除援用原審所提證據外，補提照片為證。
丙、本院依職權調閱臺灣士林地方法院檢察署（下稱士林地檢署）八十五年度偵字第
    二一○七號李萬發公共危險案卷，及向臺北市政府消防局調閱火災原因調查報告
    書。
    理      由
一、被上訴人主張：伊所有系爭土地上原系爭房屋於八十五年一月二十五日因火災焚
    燬，上訴人擅自於該址新建系爭房屋，無權占有系爭土地等情，依民法第七百六
    十七條、第一百七十九條規定，求為判命上訴人拆除系爭土地上如原判決附圖所
    示Ａ部分面積一○八平方公尺、Ｅ部分面積三平方公尺，及返還系爭土地，並應
    給付五十萬零六千一百六十元及自八十九年三月十四日起至清償日止，按年息百
    分之五計算之利息，及自八十九年一月一日起至拆屋還地之日止，按月給付一萬
    四千零六十元之不當得利（被上訴人於原審超過上開數額之請求，經原審判決駁
    回，未據被上訴人聲明不服）。
二、上訴人則以：原系爭房屋係伊父許金春於系爭土地上所建未經保存登記之房屋，
    原由全家共同居住，嗣許金春於六十三年六月十日死亡，被上訴人於同年九月六
    日登記取得系爭土地之所有權，而上訴人與其他兄弟則於六十六年二月十一日訂
    立分家協議書，約定由伊弟即被上訴人之前配偶許江福取得原系爭房屋及系爭土
    地，土地經過予被上訴人名義，許江福分得原系爭房屋所有權，並約定伊未搬出
    前，須按月補貼許江福一千五百元租金，系爭土地於訂立分家協議書前，雖已登
    記為被上訴人名義，惟不影響許江福分得系爭土地所有權，系爭土地登記於被上
    訴人名下乃借名登記，被上訴人負有將土地所有權移轉登記予許江福之義務，被
    上訴人非系爭土地所有權人。許江福於七十四年十一月一日與被上訴人離婚，七
    十五年三月八日死亡，由其子女繼承原系爭房屋所有權，且伊於未遷出前，就原
    系爭房屋有租賃權，且自訂立分家協議書迄今，均居住於原系爭房屋，自非無權
    占有。又八十五年一月二十五日火災，原系爭房屋未受波及，伊因承租之原系爭
    房屋老舊，屋頂及天花板破損漏水，乃斥資修繕屋頂、補強支撐及加裝天花板，
    僅將部分已腐蝕之屋樑換成輕鋼架，保留其餘未腐蝕者，屋瓦全換成鐵皮，仍保
    有老舊牆壁、樑柱，屬修繕行為，並非重建，所使用之材料均因附合而為原系爭
    房屋之重要成分，由原系爭房屋所有人取得所有權，然不影響伊之租賃權，伊並
    非系爭房屋之所有權人，亦無處分權，被上訴人訴請伊拆屋還地及返還不當得利
    ，為無理由等語，資為抗辯。
三、查系爭土地原為上訴人之父許金春所有，許金春於其上興建未經保存登記之原系
    爭房屋，於六十三年六月十日死亡，被上訴人於同年九月六日以買賣為原因登記
    為系爭土地之所有權人，嗣上訴人與其兄許江山、弟許江福於六十六年二月十一
    日訂立分家協議書，許江福與被上訴人於七十四年十一月八日登記離婚，於七十
    五年三月八日死亡，現系爭房屋由上訴人占有使用系爭土地如原判決附圖所示Ａ
    部分面積一○八平方公尺，Ｆ部分面積三平方公尺等事實，為兩造所不爭，並有
    上訴人提出分家協議書、戶籍登記簿謄本（見原審卷第三八至四○、六三頁、本
    院卷第九六頁）及被上訴人提出土地登記謄本（見原審卷第一二、一四五、一四
    六頁）為證，並經原審勘驗現場及囑託臺北市建成地政事務所測量，製有勘驗筆
    錄及土地複丈成果圖（見原審卷第九三至九四、一六二、一八○頁）附卷可稽，
    堪信為真。
四、被上訴人主張：伊為系爭土地之所有權人，上訴人於八十五年火災後新建系爭房
    屋，無權占有伊土地，伊得訴請拆屋還地等語。惟為上訴人所否認，並以前揭情
    詞抗辯。經查：
  (一)系爭土地係以許金春及被上訴人於六十三年四月二十二日許金春生前成立之買賣
    關係為登記原因，於許金春死亡後登記為被上訴人所有，為兩造所不爭，並據被
    上訴人提出土地登記簿謄本（見原審卷第一四五、一四六頁）足憑，且上訴人與
　　其兄弟於六十六年二月十一日簽訂分家協議書，第一項約定：於立協議前經先父
　　生前兄弟及眾人在場以抽籤方式各房抽得如下之不動產及現金等，均無異議，抽
　　籤財產分配計下：．．．三房：許江福抽得坐落臺北市○○○路九六巷一號本家
　　之房地，土地經過予三媳婦許乙○○（即被上訴人）名義，至房屋未辦保存登記
　　，但產權須登記為許江福名義等語（見原審卷第三八至四○頁），兩造就分家協
　　議書所載財產均屬許金春之遺產乙節並不爭執，系爭土地於訂立分家協議書前，
　　由許金春於生前以買賣為由移轉登記予被上訴人，惟實仍屬許金春之財產，而於
　　許金春死亡後，許金春之繼承人即上訴人及其兄弟復將之視為遺產之一部分，於
　　訂立分家協議書時列入分配，並經被上訴人之前配偶許江福抽得而載明歸其所有
　　，被上訴人並於上開分家協議書上簽名，此為兩造所不爭，足證系爭土地雖登記
　　為被上訴人所有，惟被上訴人既同意於分家時以之為許金春之遺產列入分配，並
　　由許江福取得，許江福或得據該協議書請求被上訴人為移轉登記，然而許江福嗣
　　後與被上訴人於七十四年十一月八日離婚，於七十五年三月八日死亡，則許江福
　　對於被上訴人得請求移轉登記系爭土地所有權之權利即應由許江福之繼承人即被
　　上訴人與許江福所生子女繼承，許江福之繼承人迄未請求被上訴人移轉登記，系
　　爭土地仍登記為被上訴人所有，被上訴人自得以所有權人之地位向上訴人行使權
　　利。是上訴人辯稱系爭土地借名登記予被上訴人，實為許江福所有，被上訴人非
　　所有權人，不得訴請伊拆屋還地及給付不當得利云云，尚無足取。
  (二)次查，原系爭房屋為許金春於其所有系爭土地上所建未經保存登記之房屋，向供
    許金春全家共同居住，許金春死亡後，其繼承人即上訴人與其兄弟訂立分家協議
    書，其第一項約定如前述，第三項約定：自分家日起即大房搬出時，每房應於每
    月五日按時交出一千五百元為母親及二位妹妹之生活費用由母親收用，不得拖延
    ，其中三房（即許江福）同意撥出現租予門牌九六巷一之三號□□先生（即廚房
    左側上下層木板屋全部）為每月可得之租金全歸為母親收取以免再交現款。另二
    房（即上訴人）於未搬出前必按月補貼給三房（即許江福）一千五百元作為租金
    等語（見原審卷第三八至四○頁），而系爭土地當時登記為被上訴人所有，被上
    訴人亦同意該分家協議書之內容，足證被上訴人同意原系爭房屋繼續使用其所有
    系爭土地。原系爭房屋雖由許江福抽得而歸其所有，然上訴人於未遷離前，須按
    月給付許江福租金一千五百元，亦足證上訴人於未遷出前，就系爭房屋與許江福
    成立租賃關係。雖被上訴人主張：分家協議書第三項縱載有租金字樣，然僅為分
    家條件之性質，不應認上訴人對原系爭房屋有租賃權，且上訴人於訂立分家協議
    書後二、三個月搬離，其租賃權於搬離時終止，上訴人於許江福七十五年死亡後
    一、二年，未經許江福繼承人同意擅自搬入，且未依約繳納租金云云，惟查，原
    系爭房屋既經協議分由被上訴人之前配偶許江福所有，該協議書第三項明定上訴
    人於未遷離原系爭房屋，應按月給付許江福一千五百元為租金，上訴人既未分得
    原系爭房屋，而其使用該屋須按月繳納租金，且未約定使用期間，自係就原系爭
    房屋與許江福成立不定期租賃契約，又被上訴人並未能證明上訴人遷離之事實，
　　且就令上訴人未繳納租金屬實，亦屬許江福之繼承人得依租賃契約請求給付租金
　　之問題，尚與上訴人是否得依租賃關係有權占有系爭房地之認定無涉，是被上訴
　　人之主張尚不足採。而許江福死亡後，其子女繼承系爭房屋之所有權，上開租賃
　　關係存在於許江福之繼承人與上訴人之間，上訴人得本於租賃契約以承租人地位
　　占有系爭房屋，自非無權占有。
  (三)按稱不動產者，謂土地及其定著物，民法第六十六條第一項定有明文。所謂定著
    物，係指非土地之構成部分，繼續附著於土地，而達一定經濟上目的，不易移動
    其所在之物而言。倘已足避風雨，可達經濟上使用之目的者，即屬土地之定著物
    。依建築法第四條規定，本法所稱建築物，為定著於土地上或地面下具有頂蓋、
    樑柱或牆壁，供個人或公眾使用之構造物或雜項工作物。是屬於建築法第四條之
    建築物自係土地之定著物而為不動產，而建築物因事故致部分毀損，倘仍足避風
    雨，可達經濟上使用目的，仍無礙其不動產所有權之存在，自不能謂其所有權業
    已滅失。查原系爭房屋屬建築法第四條所稱之建築物，為不動產，此為兩造所不
    爭，而該屋於八十五年一月二十五日因鄰房發生火災受波及，經本院調閱臺北市
    政府消防局火災原因調查報告書載有：該日上午五時四十九分火災之起火點位於
    同巷十五號李萬發使用之房屋內，火勢延燒結果：一號一樓僅大門受火燻燒，二
    樓僅南面臥室門窗受火燒損．．．等情，有該局火災原因調查報告書所附現場附
    近位置圖、現場物品配置圖、現場照相位置圖、照片（見外放該調查報告書第一
    、二六至二七頁）附卷可稽，而該屋復於同年三月十六日發生火災，為兩造所不
　　爭，並有本院調閱士林地檢署八十五年度偵字第二一○七號公共危險案卷李萬發
　　於同年四月二十六日提出之辯護狀所載及李萬發所提照片（見該刑案一審卷第二
　　六頁背面、二八頁），及上訴人之妻許邱碧保於該案所陳：原系爭房屋於八十五
　　年三月十六日另發生火災等語（見同卷第二一頁背面）足憑，依被上訴人提出上
　　開二次火災後之同年三月十八日所攝照片（見原審卷第一六頁）及另紙照片（見
　　本院卷第一○二頁上側）觀之，照片中緊鄰電線桿旁之房屋掛有「三號」之門牌
　　，其一樓並未見火燒毀損，而二樓則部分牆面及屋頂均有明顯燒毀致部分屋頂破
　　損、牆面毀損之情形，與上開火災調查報告所載一號房屋僅二樓南面臥室門窗受
　　火燒損之情形迥異，而原系爭房屋乃未辦理保存登記之建物，依上開火災調查報
　　告所繪製之現場圖，該屋之一號門牌與同巷三號、七號門牌建物，乃分屬前後不
　　同位置，並未相連，又三號、七號房屋內部相通，由上訴人之妻許邱碧保租予第
　　三人蔡美英使用，而與一號房屋未相通，亦為兩造所不爭，並有上開公共危險之
　　刑事案卷可按。而火災時同巷三號建物燒毀情形則記載：三號一樓未受火波及，
　　二樓西面衣物以靠東側受火燃燒較強烈、燒毀較嚴重，南面橫樑以靠東側燃燒較
　　強烈、碳化較深，東面木板牆以受火燒毀僅剩支架，其支架以靠上半部受火燃燒
　　較強烈、碳化較深等語，並有各該建物燒毀情形之照片（見該火災調查報告第五
　　、二七頁下側至二九頁上側）足稽，是依被上訴人提出之照片與前開火災調查報
　　告相互核對，該二紙照片顯示之建物二樓嚴重燒毀情形與火災調查報告所稱之三
　　號房屋燒毀情形及照片所示，被上訴人提出之上開二紙照片所示，應係當時同巷
　　之三號房屋因火災燒毀之情形，而非同巷一號房屋即原系爭房屋之燒毀狀態。而
　　原系爭房屋於八十五年三月十六日又發生火災，依李萬發於上開刑案所提照片（
　　見上開刑案一審卷第二八頁）及被上訴人提出同年月十八日所攝照片（見原審卷
　　第一六頁），對照前開調查報告書所附照片一觀之，八十五年三月十六日再度發
　　生火災時，掛有門牌同巷七號之房屋二樓部分於該次火災時幾乎完全燒毀（即照
　　片所示藍色鐵捲門上方部分），並未拍攝同巷一號之系爭建物情形，自不足認原
　　系爭房屋二樓業經該次火災燒毀。而上述二次火災發生後，經上訴人修建之現系
　　爭房屋所在計掛有同巷一號、三號及七號門牌，且其內部均相通，此為兩造所不
　　爭（見本院卷第七○頁），並有本院勘驗筆錄、附圖二及上訴人提出附圖一（見
　　本院卷第七一、七二頁）可稽，原系爭房屋前述火災中，一樓部分既未有燒毀情
　　事，而二樓部分亦僅能證明臥室門窗受火燒損，其房屋外牆、屋頂、樑柱等主要
　　結構體尚存，仍足以避風雨，可達一定經濟上使用目的，依前述說明，仍具備不
　　動產之要件，自難認其所有權業已滅失。退步言，縱令原系爭房屋於第二次火災
　　燒毀如被上訴人主張其二樓已嚴重毀損，惟該一樓與二樓既均為上訴人之父許金
　　春所建，屬同一所有權，就令二樓部分燒毀嚴重，惟其一樓主要結構體尚存，並
　　未因火災而燒毀，為被上訴人所不爭，即仍足以避風雨及達經濟上使用目的，仍
　　難謂其不動產所有權已滅失而不復存在。是被上訴人所辯原系爭房屋於前開二次
　　火災後燒毀，所有權已滅失云云，尚不可採。
  (四)次按動產因附合而為不動產之重要成分者，不動產所有人，取得動產所有權，民
    法第八百十一條定有明文。所謂動產因附合而為不動產之重要成分，係指其結合
    具有固定性、繼續性，而未成為另一獨立之定著物而言。又建築法第九條第一項
    、第四項規定，新建係指新建造之建築物或將原建築物全部拆除而重行建築者；
    修建係指建築物之基礎、樑柱、承重牆壁、樓地板、屋架或屋頂，其中任何一種
    有過半之修理或變更者。是建築物因事故致部分毀損，倘非將原建築物全部拆除
    而重行建築，而係將建築物之基礎、樑柱、承重牆壁、樓地板、屋架或屋頂為修
    理或變更，因修建毀損所使用之材料，於修建完成後，與原建築物相結合，具有
    固定性、繼續性，並未成為另一獨立之定著物，且成為該建築物之重要成分，該
    材料之動產即因附合於建築物之不動產而歸建築物所有人取得所有權。查原審八
    十九年七月四日勘驗現場結果：(1)九六巷一號後棟，房間現有葉延龍，內有車床
    二台、鑽孔機二台、壓縮機一台，屋內樓梯已拆除，據葉延龍稱係自隔壁火災後
    ，約半年才搬進去，並稱進去時原有樓梯、屋頂均已損壞，故請上訴人拆掉樓梯
    ，重新整修天花板。經勘驗現場天花板為新設，以四支角鋼為支柱，牆壁為舊牆
    壁，緊沿一小空地為新蓋一廁所及洗手臺；(2)九六巷一號（前棟建物緊鄰臺灣銀
    行），內有三房一客廳，二樓樓梯架設於屋外（為角鋼樓梯），天花板係以Ｈ型
    鋼作為支撐柱，而以隔熱鋼板架設，二樓屋頂為彩色浪板；(3)從外面樓梯進入二
    樓，為一房間、一大廳，亦為Ｈ型鋼為屋頂，牆壁以Ｈ型鋼為結構體，前棟建物
    一、二樓皆以Ｈ型鋼為結構體，二樓大廳與房間之牆壁間，有一窗戶（已封死）
    ，該封死窗戶外之紅磚（上半部為舊紅磚，下半部為新紅磚，新舊紅磚間，有一
    木板已明顯燒焦痕跡）。(4)九六巷一號建物均以Ｈ型鋼為架構，牆壁一樓為水泥
    壁，約四吋磚壁，二樓牆壁為鐵皮，鐵皮外沿鋪有水泥粉刷約二公分，鐵皮約為
    三至四公分等情，有勘驗筆錄及被上訴人提出之照片（見原審卷第六五至六六、
    七三至七五頁）為憑，及本院勘驗結果：(1)建物內部一、三、七號門牌均相通，
    後側部分隔起來出租他人放機器；(2)Ａ部分二樓屋頂樑木均是老舊，Ｅ部分二樓
    屋頂均已更換成鋼架等情，亦有勘驗筆錄（見本院卷第六八至七○頁）可按，佐
    以被上訴人之妻許邱碧保於上開刑案所提八十五年三月十四日估價單記載：房屋
    火災後修繕部分包括：一號後棟：鋁窗、ＰＶＣ門樘、木窗、木門玻璃破損、木
    工泥工修繕等；一號前棟二樓：木窗、木門樘、天花板、屋樑修繕、換木窗、門
    樘修繕等；三號二樓：木窗、天花板、木工修繕、電線更換等；七號二樓：木窗
    、天花板、屋樑修繕、電線更換、樓板維修等；八十五年三月二十六日估價單記
    載：三號前棟：杉木壁板木工修繕、電線更換、雨塔維修等；一號前棟：杉木壁
    板木工修繕、電線更換、樓板及一樓頂天花板、雨塔維修等項目（見該案一審卷
    第二三至二五頁），足證上訴人就原系爭房屋即一號門牌建物，僅翻修部分門窗
    、天花板及屋樑，加設角鋼樓梯、廁所及洗手臺，主要結構如外牆、屋頂樑木等
    均未拆除，仍保有原房屋之骨架，並未改變原有建物之結構體，依前揭建築法第
    九條規定，上訴人所為充其量僅為修建，並非新建，亦未改變系爭房屋之同一性
    ，其因修建所使用之鋼架、鐵皮、木料、水泥、鋼板等材料，雖係上訴人斥資興
    建，然已與原房屋相結合，具有固定性、繼續性，且成為該房屋之重要成分，並
    未成為另一獨立之定著物，該等材料已因附合而成為房屋之重要成分，依民法第
    八百十一條規定，即無單獨所有權存在，而由系爭房屋所有人即許江福之繼承人
    取得所有權，被上訴人主張上訴人新建系爭房屋云云，尚有未合。是原系爭房屋
    因火災受損後修建，並未變更房屋之同一性，原所有權既未滅失，則上訴人對於
    修建後之現系爭房屋之租賃權仍繼續存在，其既以承租人身分而占有使用該屋，
    並非該屋之所有權人，就該屋並無處分權，被上訴人訴請上訴人拆屋，即屬無據
    。上訴人基於上開租賃權占有該屋而使用系爭土地，既非無權占有，已如前述，
    則被上訴人訴請上訴人返還系爭土地，亦有未合。又上訴人係本於上開租賃關係
    而占有系爭土地，並非無法律上原因而受占有系爭土地之利益，自非不當得利，
　　被上訴人以上訴人無權占有系爭土地為由，訴請上訴人給付自八十六年一月一日
　　起至八十八年十二月三十一日止以系爭土地各年期申報總價額年息百分之十計算
　　相當於租金之不當得利五十萬六千一百六十元及自八十九年一月一日起至上訴人
　　拆屋還地之日止，按月給付一萬四千零六十元之不當得利，均無理由，不應准許
　　。
五、從而，被上訴人依民法第七百六十七條規定，訴請上訴人拆除坐落系爭土地上如
    原判決附圖所示房屋Ａ部分面積一○八平方公尺，Ｆ部分面積三平方公尺，並返
    還土地，並依民法第一百七十九條規定，訴請上訴人給付自八十六年一月一日起
    至八十八年十二月三十一日止之不當得利五十萬六千一百六十元，及自起訴狀繕
    本送達翌日即八十九年三月十四日起至清償日止，按年息百分之五計算之利息，
    暨自八十九年一月一日起至上訴人拆屋還地之日止，按月給付一萬四千零六十元
    之不當得利，均無理由，應予駁回。原審就上開不應准許部分，准被上訴人所請
    ，判命上訴人拆屋還地及給付不當得利，並定上訴人拆屋還地之履行期間為五個
    月，及為假執行之宣告，尚有未洽。上訴意旨指摘原判決此部分不當，求予廢棄
    ，為有理由，應由本院廢棄改判如主文第一、二項所示。
六、兩造其餘攻擊防禦方法，核與判決結果不生影響，不予一一論述，又上訴人聲請
    訊問證人即居住於臺北市○○○路九六巷四號之葉延龍，以證明八十五年一月二
    十五日火災之起火點為同巷一三號房屋，且僅延燒至同巷七號房屋，同巷一號之
    原系爭房屋並未受波及，三號房屋僅受燻黑等情，因本件事證已明確如前述，亦
    核無必要，附此敘明。
七、據上論結，本件上訴為有理由。依民事訴訟法第四百五十條、第七十八條，判決
    如主文。
中　　　華　　　民　　　國　　九十一　　年　　　七　　　月　　二十三　　日
                              民事第五庭
   　　　　                       審判長法  官　黃  熙  嫣
   　　　　　　　                       法  官　鄭  傑  夫
　 　　　　　　　　　　　　　　　　　　 法　官　黃　雅　惠
右正本係照原本作成。
如不服本判決，應於收受送達後二十日內向本院提出上訴書狀，其未表明上訴理由者
，應於提出上訴後二十日內向本院補提理由書狀（均須按他造當事人之人數附繕本）
上訴時應提出委任律師或具有律師資格之人之委任狀；委任有律師資格者，另應附具
律師及格證書及釋明委任人與受任人有民事訴訟法第四百六十六條之一第一項但書或
第二項（詳附註）所定關係之釋明文書影本。
中　　　華　　　民　　　國　　九十一　　年　　　七　　　月　　二十六　　日
　　　　　　　　　　　　　　　　　　　　書記官　徐　淑　琴
附註：
民事訴訟法第四百六十六條之一（第一項、第二項）：
對於第二審判決上訴，上訴人應委任律師為訴訟代理人。但上訴人或其法定代理人具
有律師資格者，不在此限。
上訴人之配偶、三親等內之血親、二親等內之姻親，或上訴人為法人、中央或地方機
關時，其所屬專任人員具有律師資格並經法院認為適當者，亦得為第三審訴訟代理人
。
